【裁判字號】    99,訴,572
【裁判日期】    991216
【裁判案由】    損害賠償
【裁判全文】
臺灣彰化地方法院民事判決  99年度訴字第572號
原      告  邱承發
訴訟代理人  林永山律師
被      告  蕭百合
訴訟代理人  黃茂松律師
上列當事人間請求損害賠償事件，本院於民國99年12月2 日言詞
辯論終結，判決如下：
    主       文
原告之訴及假執行之聲請均駁回。
訴訟費用由原告負擔。
    事實及理由
一、原告主張：
（一）原告於民國（下同）85年12月8 日，邀同原告之母邱詹和
      枝為連帶保證人，向彰化縣埤頭鄉農會借款新臺幣（下同
      ）450 萬元，並以邱詹和枝所有之彰化縣田尾鄉○○段56
      1-4 地號土地（下稱系爭土地）為抵押擔保，後因原告無
      力清償借款而遭埤頭鄉農會聲請強制執行，經本院以87年
      度執字第4790號強制執行事件執行完畢。執行中，系爭土
      地於88年8 月5 日為被告所拍定，並經本院作成分配表，
      其中土地徵值稅為1,298,201 元，惟系爭土地為農業用地
      、並作農業使用，有田尾鄉公所農業用地農業使用證明書
      可稽，依土地稅法89年1 月26日修正公布前第39條之2 規
      定：「農業用地在依作農業使用時，移轉與自要耕作之農
      民繼續耕作者，免徵土地增值稅」，故系爭土地依法免徵
      土地增值稅，原告乃委託拍定人即被告辦理免徵土地徵值
      稅事宜。被告於89年1 月18日（收件日為89年1 月29日）
      檢具農地承受（出租）人自耕能力證明書，向彰化縣地方
      稅務局北斗分局申請系爭土地免徵土地增值稅，嗣因被告
      日後有意將系爭土地變更使用，希望提早繳交土地增值稅
      ，以免日後再行繳交，竟未經原告同意，私自於89年3 月
      31日（收件日89年4 月1 日），撤銷上開免徵土地增值稅
      之申請，致系爭土地原得免徵之土地增值稅1,298,201 元
      ，因此無法用於清償原告積欠埤頭鄉農會之借款（依本院
      換發與埤頭鄉農會之96年度執字6157號債權憑證上記載，
      原告尚有本金1,302,171 元及自88年8 月12日起算之利息
      、違約金未清償，而倘扣除前揭系爭土地增值稅1,298,20
      1 元後，則僅餘3,970 元未償）。
（二）因被告並未知會原告上情，原告始終以為被告已依雙方約
      定，辦理免徵土地增值稅事宜，且退稅後之金額已足以清
      償原告向埤頭鄉農會所為之借款，遂於99年2 、3 月間，
      另行購置埤頭鄉○○段632 地號土地、並為登記，不料，
      竟於日前接獲本院就原告所有之上開632 地號土地查封之
      函文，乃得知係埤頭鄉農會依本院96年度執字第6157號債
      權憑證，聲請法院強制執行原告之上揭632 地號土地。上
      開632 地號土地面積9,026 平方公尺，公告現值每平方公
      尺為1,300 元，原告權利範圍2 分之1 ，價值為5,866,90
      0 元，足以清償原告本應以退稅金額償還予埤頭鄉農會之
      欠款。被告雖辯稱系爭土地之退稅申請書非其所親筆書寫
      ，惟被告申請後，彰化縣地方稅務局北斗分處隨後即發函
      與被告，要求被告補件，如被告係被冒名提出申請，衡情
      自會向彰化縣地方稅務局北斗分處澄清表示其未提出申請
      ，或告知原告或其母，惟查被告並未為澄清之表示，足見
      確為被告依原告委託所提出之申請無誤。又被告之收文地
      址與現址相同，都是彰化縣埤頭鄉○○路182 巷35號，被
      告必定已收受上揭彰化縣地方稅務局北斗分處要求補件之
      函文；再被告聲請就筆跡為鑑定實無必要，蓋被告提出欲
      供比對之農地承受人自耕能力證明書是否為被告本人所親
      寫，乃有疑義，無從鑑定之。復依兩造之電話錄音譯文可
      知，被告陳稱：「我問我姐姐說！那當時就是說，她要買
      這塊地的時候，原本她就是有打算要建設。啊！當然要建
      設的話，他的增值稅就不可能退啊！因為他自己本身有要
      建設來說喔！他增值稅就不可能退，因為他退了來說，對
      他自己…他的那個拍定人…他的那個什麼權利…他就不見
      了」等語，顯見被告係出於本意，擅自撤銷免徵土地增值
      稅之申請。退步言，縱然當初原告係委任代書即被告之丈
      夫謝服體為免徵土地增值稅之申請，然因謝服體與被告為
      夫妻關係，故被告對於謝服體受原告委任一事應屬知情，
      且同意謝服體以被告名義所為之申請及撤回行為，無論被
      告是否受有委任，均應對原告負損害賠償之責任。
（三）按無法律上之原因而受利益，致他人受損害者，應返還其
      利益；因故意或過失不法侵害他人之權利者，負損害賠償
      責任；故意以背於善良風俗之方法，加損害於他人者亦同
      ；受任人因處理委任事務有過失，或因逾越權限之行為所
      生之損害，對於委任人應負損害賠償之責，民法第179 條
      、184 條第1 項、第544 條分別定有明文。本件被告受原
      告委任處理系爭土地退稅事宜，竟私自為己利益撤銷申請
      ，而繳納原應退還之系爭土地增值稅，導致原告因此無法
      清償積欠埤頭鄉農會之借款，足認被告係故意以背於善良
      風俗之方法，加損害於他人者，並違背受任義務，且日後
      享有免繳土地增值稅之利益，屬無法律上之原因而受利益
      ，致他人受損害，依上揭條文，應負損害賠償之責。如前
      所述，縱認被告未受原告之委任，然依無因管理之規定，
      未受委任，並無義務，而為他人管理事務者，其管理應依
      本人明示或可得推知之意思，以有利於本人之方法為之；
      又管理人違反本人明示或可得推知之意思，而為事務之管
      理者，對於因其管理所生之損害，雖無過失，亦應負賠償
      之責，民法第174 條第1 項定有明文，故被告無因管理之
      行為，顯然違反原告可得推知之意思，致生損害，故亦應
      負賠償之責任。
（四）並聲明：1.被告應給付原告1,298,201元及自88年8月12日
      起至清償日止，按年息9.75% 計算之利息，並自88年10月
      13 日 起至清償日止，6 個月以內者按上開款利率百分之
      10，超過6 個月以上，按上開利率百分之20計付違約金。
      2.訴訟費用由被告負擔。3.願供擔保，請准為假執行之宣
      告。
二、被告則以：
（一）按當事人主張有利於己之事實者，就其事實有舉證之責任
      ，民事訴訟法第277 條前段定有明文。本件兩造並不相識
      ，且原告未曾委託拍定人即被告辦理系爭土地免徵土地增
      值稅之事宜，原告依上開法條之規定及舉證責任分配原則
      ，自應就其曾委託被告辦理免徵土地增值稅之事實，負舉
      證之責任。次按「土地增值稅之納稅義務人如左：1.土地
      為有償移轉者，為原所有權人。2.土地為無償移轉者，為
      取得所有權之人。3.土地設定典權者，為出典人。前項所
      稱有償移轉，指買賣、交換、政府照價收買或徵收等方式
      之移轉；所稱無償移轉，指遺贈及贈與等方式之移轉。」
      、「農業用地在依法作農業使用時，移轉與自行耕作之農
      民繼續耕作者，免徵土地增值稅」，土地稅法第5 條、89
      年1 月6 日修正前土地稅法第39條之2 分別載有明文。本
      件原告之母邱詹和枝為系爭土地之原所有權人，被告僅為
      拍定人，依上開法條規定，系爭土地增值稅之納稅義務人
      為原告之母邱詹和枝，有權辦理免徵土地增值稅之人亦為
      原告之母邱詹和枝，倘若欲委任他人辦理，有權委任之人
      亦應為邱詹和枝，始符事理及規定。
（二）根據彰化縣地方稅務局北斗分局於99年7 月15日，彰稅北
      分一字第0993020056號函文之記載，雖大致為：1.本案依
      據本院民事執行處88年8 月7 日彰院鵬執戊執字第4637
      、4790號函，於88 年8 月13日，以彰稅北分二字第12601
      、12602 號函，函覆本院代為優先扣繳土地增值稅，分別
      為13,507元及1,298,201 元。並發文通知義務人邱詹和枝
      如符合土地稅法第39條之2 規定，欲申請免徵土地增值稅
      ，請檢附相關文件至該局辦理。2.被告於89年1 月18日（
      收件日：89年1 月29日），檢具農地承受（出租）人自耕
      能力證明書，向該局申請系爭土地免徵土地增值稅，該局
      於89年2 月2 日，以89彰稅北分二字第1556號函文通知被
      告補送土地登記簿謄本、戶籍謄本或身份證影本等資料憑
      辦，被告嗣於89年3 月31日（收件日：89年4 月1 日），
      撤銷前開免徵土地增值稅之申請，是本案仍按一般用地稅
      率核課土地增值稅。系爭土地免徵土地增值稅之申請、撤
      銷皆由被告提出，並無以謝服體代書具名之申請書等相關
      資料等情。然查，被告於88年8 月5 日拍定取得系爭土地
      後，彰化縣地方稅務局北斗分局於88年8 月16日，發文通
      知原告之母邱詹和枝（即原土地所有權人、義務人）檢附
      相關文件至彰化地方稅務局北斗分局辦理，惟原告之母邱
      詹和枝及原告至今並未依該通知辦理，嗣被告（即拍定人
      ）於88年8 月25日，經本院核發權利移轉證書，辦理系爭
      土地之所有權移轉登記後，被告以所有權人身分利用系爭
      土地，乃本於土地所有權人之合法權源，與原告之母邱詹
      和枝及原告無涉。又彰化縣地方稅務局北斗分局99年8 月
      9 日彰稅北分一字第0993022625號函所附之89年1 月18日
      申請書，及89年3 月31日申請書2 紙，均非被告本人所親
      筆書寫；且比對被告另一張卷內所附親筆書寫之農地承受
      （出租）人自耕能力證明書，與上開申請書2 紙內筆跡書
      寫之個性、慣性、筆劃關連及組織方式均不相同，觀其字
      跡，上開申請書2 紙應係由被告之配偶謝服體所書寫，非
      由被告所寫。
（三）再按「作農業使用之農業用地，移轉與自然人時，得申請
      不課徵土地增值稅。」、「前項不課徵土地增值稅之土地
      承受人於其具有土地所有權之期間內，曾經有關機關查獲
      該土地未作農業使用且未在有關機關所令期限內恢復作農
      業使用，或雖在有關機關所令期限內已恢復作農業使用而
      再有未作農業使用情事時，於再移轉時應課徵土地增值稅
      。」土地稅法第39條之2 第1 項、第2 項分別定有明文。
      由此可知，作農業使用之農業用地，經移轉予自然人時，
      即得申請不課徵土地增值稅，該自然人保持農業使用，或
      未保持農業使用，經有關機關查獲而在有關機關所令期限
      內恢復作農業使用，均得申請不課徵土地增值稅。是原告
      主張：我們認為被告所獲得的利益，就是一旦先繳納了系
      爭土地之土地增值稅，之後被告若欲將系爭土地移轉給後
      手，被告即不須再支付該部份差額之土地增值稅云云，與
      法不合，亦與事實不符。且系爭土地現仍由被告保持農業
      使用，依土地稅法第39條之2 第1 項、第2 項之規定，被
      告現依法得免繳土地增值稅，縱被告日後欲移轉系爭土地
      予他人，被告依法仍得免繳土地增值稅，為有法律上原因
      而獲利益，至為明顯。從而，原告主張被告日後得享有免
      繳土地增值稅之利益，係無法律上之原因而受利益，致他
      人受損云云，與事實不符，不應採信。
（四）原告於99年9 月30日，在本院庭訊中自認：「…我是委託
      謝服體辦理，當初我土地的買賣及貸款都是謝服體代書辦
      理…」等語。足證，原告從未委託被告辦理免徵土地增值
      稅，且要難以被告與謝服體為夫妻關係，即認被告受有謝
      服體之複委任。又原告於99年3 月間，因其所有之前揭埤
      頭鄉○○段632 地號土地遭彰化縣埤頭鄉農會假扣押後，
      陸陸續續打電話予被告，告知被告系爭土地之前開增值稅
      問題，惟因被告未受原告之委任，對系爭土地之增值稅問
      題全然不知情，且對原告所告知之事項甚感懷疑，始向彰
      化縣埤頭鄉農會查證系爭土地之增值稅問題，及向胞姊詢
      問辦理免徵土地增值稅之手續、不辦理土地免徵增值稅之
      效果等問題。99年6 月間，被告又接到原告打來之電話，
      被告遂好意向原告解釋不辦理免徵土地增值稅之效果，及
      如何才能辦理免徵土地增值稅等節，被告並未於該次通話
      中自承曾受原告之委任。故而，被告未受原告之委任，毋
      庸對原告負受任之義務，且被告取得系爭土地之所有權後
      ，本於所有權人之地位合法規劃及利用系爭土地，難謂有
      何違背善良風俗之舉，就原告所受之損害，應不負損害賠
      償之責任，另被告得免繳系爭土地之土地增值稅，係因土
      地稅法第39條之2 規定之法律上原因，亦不構成不當得利
      。詎原告不察，竟對被告提出本件損害賠償之訴訟，並無
      理由，應予駁回。並聲明：1.原告之訴駁回。2.訴訟費用
      由原告負擔。3.如受不利之判決，願供擔保請准宣告免為
      假執行。
三、兩造不爭執之事項：
（一）原告於85年12月8日，向彰化縣埤頭鄉農會借款450 萬元，
      原告之母邱詹和枝為連帶保證人，並以當時為邱詹和枝所
      有之系爭土地為抵押擔保。
（二）彰化縣埤頭鄉農會於86年間，針對原告上開借款，向本院
      聲請發支付命令暨強制執行，經本院發給87年度執字第47
      90號債權憑證。嗣於96年間，彰化縣埤頭鄉農會持上開債
      權憑證，向本院聲請強制執行，經本院發給96年度執字第
      6157號債權憑證。後於99年5 月13日，彰化縣埤頭鄉農會
      持上開債權憑證，向本院聲請強制執行，經本院以99年度
      司執字第16093 號清償債務強制執行事件承辦在案。
（三）系爭土地於88年8 月5 日為被告所拍定，本院作成分配表
      ，其中土地徵值稅為1,298,201 元；88年8 月25日本院核
      發權利移轉證書予被告，並辦理所有權移轉登記。
（四）系爭土地為農業用地並作農業使用，有田尾鄉公所農業用
      地農業使用證明書可佐，依土地稅法第39條之2 規定，免
      徵土地增值稅。
（五）以被告名義於89年1月18日（收件日89年1月29日）檢具農
      地承受（出租）人自耕能力證明書，向彰化縣地方稅務局
      北斗分局申請系爭土地免徵土地增值稅；又以被告名義於
      89年3 月31日（收件日89年4 月1 日），撤銷免徵土地增
      值稅之申請。
（六）彰化縣埤頭鄉農會依96年執字第6157號債權憑證，聲請本
      院強制執行原告所有之埤頭鄉○○段632 地號土地。
（七）彰化縣地方稅務局北斗分局於99年7 月15日，以彰稅北分
      一字第0993020056號函覆被告，該函說明欄載明：「二、
      本案依據臺灣彰化地方法院民事執行處88年8 月7 日彰院
      鵬執戊87執字第4637、4790號函，於88年8 月13日以彰稅
      北分二字第12601 、12602 號函覆臺灣彰化地方法院代為
      優先扣繳土地增值稅，分別為13,507元及1,298,201 元。
      並發文通知義務人邱詹和枝女士，如符合土地稅法第39條
      之2 規定欲申請免徵土地增值稅，請檢附相關文件至本分
      局辦理在案。三、經查臺端（蕭百合）於89年1 月18日（
      收件日：89年1 月29日）檢具農地承受（出租）人自耕能
      力證明書，向本局申請旨揭地號農業用地免徵土地增值稅
      。本分局於89年2 月2 日89彰稅北分二字第1556號函通知
      臺端補送土地登記簿謄本、戶籍謄本或身份證影本等資料
      憑辦。臺端嗣於89年3 月31日（收件日：89年4 月1 日）
      撤銷免徵土地增值稅之申請，本案仍按一般用地稅率核課
      土地增值稅。四、旨揭地號土地免徵土地增值稅之申請、
      撤銷皆由臺端提出，本案查無以謝服體代書具名之申請書
      等相關資料，隨函檢附臺端申請書影本2 份供參。」等語
      。
四、得心證之理由：
（一）原告主張其於85年12月8 日，邀同其母邱詹和枝為連帶保
      證人，向彰化縣埤頭鄉農會借款450 萬元，並以當時為邱
      詹和枝所有之系爭土地為抵押擔保；後因原告無力清償借
      款，遭埤頭鄉農會聲請強制執行，經本院以87年度執字第
      4790號強制執行事件拍賣系爭土地，而為被告於88年8 月
      5 日拍定之，本院並製作分配表，其中土地徵值稅為1,29
      8,201 元；另系爭土地為農業用地並作農業使用，依土地
      稅法第39條之2 之規定免徵土地增值稅，於89年1 月18日
      （收件日89年1 月29日），以被告為名義者，曾檢具農地
      承受（出租）人自耕能力證明書，向彰化縣地方稅務局北
      斗分局申請系爭土地免徵土地增值稅，而於89年3 月31日
      （收件日89年4 月1 日），以被告為名義者，又為撤銷免
      徵土地增值稅之申請等情，有系爭土地登記謄本暨異動索
      引、本院民事執行處87年執字第4790號強制執行事件分配
      表、本院民事執行處88年8 月7 日函文、申請書2 紙、農
      地承受（出租）人自耕能力證明書、彰化縣地方稅務局北
      斗分局99年5 月3 日函文、彰化縣田尾鄉公所農業用地作
      農業使用證明書等件在卷可參（見本院卷第9-11、47-56
      、67、68、74-2、75、76頁），並為被告所不爭執，堪信
      為真。96年間，彰化縣埤頭鄉農會持上開87年度執字第47
      90號債權憑證，向本院聲請強制執行，經本院發給96年度
      執字第6157號債權憑證；後於99年5 月13日，彰化縣埤頭
      鄉農會持上開96年度執字第6157號債權憑證，向本院聲請
      強制執行原告所有之埤頭鄉○○段632 地號土地，經本院
      民事執行處以99年度司執字第16093 號案件受理在案，有
      本院96年度執字第6157號債權憑證、埤頭鄉○○段632 地
      號土地登記謄本、查封登記函文、強制執行聲請狀在卷可
      憑（見本院卷第12-20 頁），並經本院調閱96年度執字第
      6157號卷宗查核無誤，亦為兩造所不爭執，堪認屬實。
（二）按當事人主張有利於己之事實者，就其事實有舉證之責任
      民事訴訟法第277 條定有明文。所謂舉證係指就爭訟事實
      提出足供法院對其所主張者為有利認定之證據而言，若所
      舉證據，不能對其爭訟事實為相當之證明，自無從認定其
      主張為真正。又主張法律關係存在之當事人，就該法律關
      係發生所須具備之特別要件，應負舉證之責任，原告就其
      主張之事實，不舉證證明者，被告無須就其抗辯之事實，
      負舉證之責任，此為舉證分擔之原則。第按，民事訴訟如
      係由原告主張權利者，應先由原告負舉證之責，若原告先
      不能舉證，以證實自己主張之事實為真實，則被告就其抗
      辯事實即令不能舉證，或其所舉證據尚有疵累，亦應駁回
      原告之請求（最高法院17年上字第917 號判例意旨可資參
      照）。本件原告主張被告係受其委任，而向彰化縣地方稅
      務局北斗分局申請系爭土地免徵土地增值稅，後又擅自違
      反委任約定、撤銷免徵土地增值稅之申請等節，均為被告
      所否認，據上說明，原告自應就其與被告間存有委任之法
      律關係負舉證責任。經查：
    1.原告於99年9 月30日本院審理時，曾當庭陳稱：其係委託
      被告之丈夫謝服體代書，辦理系爭土地增值稅免徵之申請
      等事宜，因土地是被告之名字，所以當初謝服體才會用被
      告的名字去申請等語（見本院卷第104 頁），足見原告並
      非委託被告本人辦理系爭土地之免徵土地增值稅申請事宜
      。雖原告另表示被告與謝服體為夫妻關係，被告應屬知情
      ，且被告應有受其丈夫謝服體複委任之可能等語，然原告
      自始未就被告與謝服體間是否存有委任關係，提出任何相
      關證據供本院審酌，是難以被告與謝服體間為夫妻關係，
      或被告對於謝服體受原告委任一事可能知情，即遽推認被
      告亦同受有原告之委任。縱原告確曾委任謝服體辦理系爭
      土地增值稅之免徵申請，而謝服體違反約定，對原告負有
      債務，亦因謝服體已於94年3 月25日死亡，身為繼承人之
      被告已拋棄繼承在案，有戶籍謄本及本院家事法庭函文在
      卷可查（見本院卷第129 、156 頁），而與被告無涉。且
      觀諸99年6 月間兩造通話之譯文，被告係陳稱：「我問我
      姐姐說！那當時就是說，她要買這塊地的時候，原本她就
      是有打算要建設。啊！當然要建設的話，他的增值稅就不
      可能退啊！因為他自己本身有要建設來說喔！他增值稅就
      不可能退，因為他退了來說，對他自己…他的那個拍定人
      …他的那個什麼權利…他就不見了」等語（見本院卷第11
      2 、113 頁），對於是否曾受原告委任，或知悉謝服體曾
      受原告委任等情，均未見提及，故亦難以上揭譯文作有利
      於原告主張之認定。原告主張曾委任被告辦理系爭土地增
      值稅之免徵申請等語，應無可採。
    2.按作農業使用之農業用地，移轉與自然人時，得申請不課
      徵土地增值稅；土地增值稅之納稅義務人如左：(1)土地為
      有償移轉者，為原所有權人，(2)土地為無償移轉者，為取
      得所有權之人，(3)土地設定典權者，為出典人。前項所稱
      有償移轉，指買賣、交換、政府照價收買或徵收等方式之
      移轉；所稱無償移轉，指遺贈及贈與等方式之移轉，土地
      稅法第5 條、89年1 月6 日修正前土地稅法第39條之2 第
      1 項定有明文。被告係經拍定有償取得系爭土地之所有權
      ，依上開土地稅法之規定，原所有權人即原告之母親邱詹
      和枝始有權為免徵土地增值稅之申請或撤銷申請，並委任
      他人代為辦理申請之相關事宜，故原告主張委任被告申請
      免徵系爭土地增值稅云云，與法似有未合，再原告主張委
      任被告代為申請之時間、地點等均屬未明，故要難以89年
      1 月18日（收件日89年1 月29日），以被告為名義者，曾
      檢具農地承受（出租）人自耕能力證明書，向彰化縣地方
      稅務局北斗分局申請系爭土地免徵土地增值稅，及89年3
      月31日（收件日89年4 月1 日），以被告為名義者，又為
      撤銷免徵土地增值稅之申請等事實，即認被告受原告委任
      辦理系爭土地增值稅之免徵申請，又擅為撤銷之申請。況
      上開89年1 月18日（收件日89年1 月29日），以被告為名
      義，向彰化縣地方稅務局北斗分局申請系爭土地免徵土地
      增值稅，及89年3 月31日（收件日89年4 月1 日），以被
      告為名義，為撤銷免徵土地增值稅之申請書各1 紙（見本
      院卷第74-2、7 6 頁），其上之筆跡，與被告之筆跡實不
      相同。蓋證人楊娟姎於本院審理時，到庭證稱：其買受杞
      忠明所有之彰化縣埤頭鄉○○段1145-1、1146-1地號土地
      ，所訂定之土地買賣所有權移轉契約書，為被告親筆所書
      寫等語綦詳（見本院卷第158 、159 頁），而經比對被告
      親筆書寫之前揭土地買賣所有權移轉契約書影本，及以被
      告為名義，向彰化縣地方稅務局北斗分局申請（撤銷）系
      爭土地免徵土地增值稅之申請書後，得悉：(1)前開契約書
      中之「人」字，右捺筆畫係向上勾起，而上開申請書中之
      「人」字，右捺筆劃則向下停頓收尾；(2)前開契約書中之
      「彰」字，右方三撇係獨立書寫，上開申請書中之「彰」
      字，右方三撇則係以一直劃方式連續書寫；(3)前開契約書
      中之「縣」字下方筆劃末端並未勾起，上開申請書中之「
      縣」字下方筆劃末端則均有勾起、往右方連結；(4)前開契
      約書中之「賣」字下方兩撇，均以與橫線呈約45度斜角之
      方式，獨立書寫，上方申請書中之「賣」字下方兩撇，則
      係以一橫線之方式連續書寫，並未有斜角或中斷之情形出
      現。足徵被告辯稱上開申請書均非其本人親筆書寫等語，
      應堪採信，而前揭申請書既非被告所寫，則無從以申請書
      作為原告主張委任被告處理退稅事宜之有利依據。
    3.至彰化縣地方稅務局北斗分局雖曾於89年2 月2 日發函與
      被告，通知其補正申請之相關資料資料，有89彰稅北分二
      字第1556號函附卷可考（見本院卷第74-1頁），惟被告是
      否確實收受該份函文無訛，則尚有疑義，蓋據被告表示，
      被告當時實際居住之地點為彰化縣埤頭鄉興農村復興巷51
      之7 號（見本院卷第104 頁），原告既自始未曾舉證證明
      被告確實收受有該份函文，故難以該函文作為原告確實委
      任被告辦理系爭土地增值稅免徵申請之證明。
（三）再按「作農業使用之農業用地，移轉與自然人時，得申請
      不課徵土地增值稅。」、「前項不課徵土地增值稅之土地
      承受人於其具有土地所有權之期間內，曾經有關機關查獲
      該土地未作農業使用且未在有關機關所令期限內恢復作農
      業使用，或雖在有關機關所令期限內已恢復作農業使用而
      再有未作農業使用情事時，於再移轉時應課徵土地增值稅
      。」土地稅法第39條之2 第1 項、第2 項分別定有明文。
      由此可知，作農業使用之農業用地，經移轉予自然人時，
      即得申請不課徵土地增值稅，該自然人保持農業使用，或
      未保持農業使用，經有關機關查獲而在有關機關所令期限
      內恢復作農業使用，均得申請不課徵土地增值稅。是原告
      主張：被告不當獲得之利益，係一旦先繳納了系爭土地之
      土地增值稅後，被告若欲將系爭土地移轉予後手，被告即
      不須再支付該部分差額之土地增值稅云云，與法有所未合
      ，亦與可能發生之情形不符。且系爭土地現仍由被告保持
      農業使用中，依土地稅法第39條之2 第1 項、第2 項之規
      定，被告現依法本得免繳土地增值稅，縱日後被告欲移轉
      系爭土地予他人，被告依法仍得免繳土地增值稅，屬於有
      法律上之原因而獲得利益甚顯。從而，原告主張被告日後
      得享有免繳土地增值稅之利益，係無法律上之原因而受利
      益，致他人受有損害云云，與事實不符，不應採信。
（四）原告另主張被告對其成立無因管理，故被告對於造成原告
      受有損害乙節，應負損害賠償之責任等語。惟查，無因管
      理以未受委任，並無義務，而為他人管理事務為前提要件
      ，民法第172 條規定甚明，本件被告為系爭土地之所有權
      人，本得基於其己身之權限，自行申請系爭土地免徵土地
      增值稅之事宜，已如前述，故倘其確曾向彰化縣地方稅務
      局北斗分局申請免徵系爭土地之增值稅，則其所為顯非「
      管理他人事務」，而無成立無因管理之餘地；然其實際並
      未向彰化縣地方稅務局北斗分局提出免徵系爭土地增值稅
      之申請，業詳述如前，故被告自始未替原告為事務之管理
      至為明顯，原告主張被告縱未受原告委任，亦應負無因管
      理之責任云云，同屬無據。
（五）綜上，原告未能提出兩造間成立委任契約之證明，其依委
      任契約、侵權行為等法律關係，主張被告違背委任事務，
      以致侵害其權利云云，均難憑採；而被告亦無成立不當得
      利或無因管理之餘地，已如前述，故原告之訴均無理由，
      應予駁回。原告之訴既已駁回，其假執行之聲請失所附麗
      ，亦應併予駁回之。
五、本件事證已臻明確，兩造其餘攻擊防禦及舉證，核與判決結
    果均無影響，爰不一一論述，併此敘明。
六、原告之訴為無理由，依民事訴訟法第78條，判決如主文。
中    華    民    國    99    年    12    月    16    日
                  民事第三庭    法  官  林秉暉
以上正本係照原本作成。
如對判決上訴，應於判決送達後20日內向本院提出上訴狀。如委
任律師提起上訴者，應一併繳納上訴審裁判費。
中    華    民    國    99    年    12    月    17    日
                                書記官  廖春慧

司法院資訊處製作；財團法人民間司法改革基金會備份。
